【裁判字號】    99,保險,53
【裁判日期】    991231
【裁判案由】    給付保險金
【裁判全文】
臺灣高雄地方法院民事判決              99年度保險字第53號
原      告  呂武哲
            呂武翰
被      告  華南產物保險股份有限公司
法定代理人  陳長坤
訴訟代理人  賴冠文
上列當事人間給付保險金事件，經本院於民國99年12月16日言詞
辯論終結，判決如下：
    主      文
原告之訴駁回。
訴訟費用由原告負擔。
    事實及理由
一、按訴狀送達後，原告不得將原訴變更或追加他訴，但被告同
    意者，擴張或減縮應受判決事項之聲明者，不在此限。民事
    訴訟法第255條第1項第1款、第3款定有明文。次按原告對分
    公司起訴後於訴訟進行中，將被告更正為總公司應認為訴之
    變更，有最高法院40年台上字第105 號判例可資參照。經查
    ，原告起訴原以華南產物保險股份有限公司高雄分公司為被
    告（見本院卷第3 頁) ，嗣於準備程序進行中，變更被告為
    華南產物保險股份有限公司（見本院卷第34頁），被告亦同
    意變更（見本院卷第34頁) ，揆諸前揭判例意旨，原告所為
    訴之變更，係屬有據。又原告原起訴請求被告給付新台幣（
    下同）214 萬元，及自民國98年5 月23日起至清償日止按年
    息10％計算之利息（見本院卷第4 頁) ，嗣於本院審理中最
    後減縮聲明為被告應給付209 萬元，及自起訴狀繕本送達之
    翌日起至清償日止按年息10％計算之利息（見本院卷第34、
    104 頁) ，核其所為係屬減縮應受判決事項之聲明，揆諸前
    揭規定，亦屬有據。
二、原告主張：訴外人高雄縣各業工人聯合會（下稱工人聯合會
    ）於96年7 月間與被告簽立96年度團體傷害保險單（保單號
    碼00字第69H002322 號），雙方約定保險期間自96年7 月1
    日起至97年1 月1 日止，被保險人須具備工人聯合會會員本
    人或其父母、配偶、子女、眷屬身分，每名被保險人每3 個
    月應納保險費500 元，如因意外身故死亡或全殘得領取保險
    金200 萬元，如因意外住院每日得支領1,000 元理賠金，每
    次事故最高以90日為限（下稱系爭保險契約），而訴外人即
    原告之被繼承人呂進財於上開期間以工人聯合會會員身分，
    投保系爭保險契約。詎呂進財於96年9 月28日騎乘車號WDA-
    921 號輕型機車，沿高雄市○○區○○路285 巷由北往南行
    駛，前行至建國路便道時即騎乘於外側車道，途經九如一路
    與高速公路西便道交岔口時，與訴外人陳永賜所駕車號3703
    -XC 號小客車發生車禍（下稱系爭交通事故) ，呂進財因而
    受有頭部外傷合併顱內出血、水腦症、陷入昏迷意識不清狀
    態等傷害，經延醫診治，仍遺有精神耗弱之後遺症，經本院
    於97年1 月25日宣告為禁治產人，嗣於98年8 月7 日死亡。
    是呂進財於系爭保險契約存續期間，業因意外事故受傷達系
    爭保險契約殘廢程度與保險金給付表第1-1-1 項所示「中樞
    神經系統機能遺存極度障害，終身不能從事任何工作，經常
    需醫療護理或專人周密照護者」之程度，呂進財依系爭保險
    契約應得支領全殘保險金200 萬元及住院90日之日額保險金
    9 萬元，共209 萬元。呂進財並於98年5 月8 日透過工人聯
    合會向被告遞送申請書，惟被告迄未置理，而伊等為呂進財
    之法定繼承人，為此爰依系爭保險契約、保險法第34條及繼
    承之法律關係，提起本件訴訟等語。並聲明：被告應給付原
    告209 萬元，及自起訴狀繕本送達之翌日起至清償日止按年
    息10％計算之利息。
三、被告則以：呂進財所罹上開傷害非出於意外事故，乃因其自
    身疾病所致，如認呂進財係因意外事故成傷，以致全殘，則
    依系爭保險契約約定，呂進財得請領9 萬元之住院日額保險
    金及200 萬元殘廢保險金等語，資為抗辯。並聲明：原告之
    訴駁回。
四、兩造不爭執之事項：
  (一)呂進財以工人聯合會會員身分，投保系爭保險契約。
  (二)系爭交通事故發生於系爭保險契約有效存續期間。
  (三)呂進財因對外界事物之判斷能力已達精神耗弱致無法處理自
    己事務之程度，經本院於97年1 月25日以96年度禁字第356
    號裁定宣告呂進財為禁治產人，並選定其次子即原告呂武翰
    為其監護人，此有本院96年度禁字第356 號民事裁定可憑（
    見本院卷第11-13頁）。
  (四)呂進財所受上開傷害已達上開殘廢給付表所示之全殘程度。
  (五)依系爭保險契約第25條第1 項、第2 項約定，殘廢保險金受
    益人為被保險人本人即呂進財，身故保險金受益人之指定及
    變更以被保險人之家屬或其法定繼承人為限，而系爭保險契
    約附加條款即意外住院日額保險部分，則依附加條款第4 條
    約定，以被保險人本人為受益人（見本院卷第54頁、第55頁
    ）。
  (六)呂進財已於98年8 月7 日死亡。原告為呂進財之法定繼承人
    ，且未聲明拋棄繼承。
  (七)如原告請求為有理由，被告應給付原告全殘保險金200 萬元
    及住院日額保險金9 萬元。
四、本件之爭點：呂進財所受腦室出血、阻塞性水腦症之傷害，
    是否非由疾病引起之意外事故所致？原告得否依系爭保險契
    約，請求被告給付保險金？
  (一)按「保險人於被保險人遭受意外傷害及其所致殘廢或死亡時
    ，負給付保險金額之責；前項意外傷害，指非由疾病引起之
    外來突發事故所致者。」，保險法第131 條定有明文。又系
    爭保險契約第5 條約定：「被保險人於本特約有效期間內，
    因遭遇意外傷害事故，致其身體蒙受傷害或因而殘廢或死亡
    時，本公司依照本契約的約定，給付保險金。前項所稱意外
    傷害事故指非由疾病引起之外來突發事故。」等語，此有系
    爭保險契約附卷可稽（見本院卷第53-59 頁）。故所謂「外
    來突發事故」，須為外來的，即限定引起事故之原因出於自
    身以外之事故，且必須為突發的，即外在環境發生急速的變
    化，而不可預期或出乎預料之外，始足當之。因此該突發之
    事故須由外界原因所觸發，即非因被保險人本身已存在可得
    預料或查知之原因，而危險之發生具有偶發或不可預期之意
    外，方可認為屬於系爭保險契約所約定之保險事故。且被保
    險人因該保險事故之發生，以致於死亡時，保險人即應負給
    付保險金之責。
  (二)經查，呂進財於96年9 月28日下午2 時50分許騎乘機車與陳
    永賜所駕駛之小客車發生擦撞，致呂進財受有左額頭之開放
    性傷口，經送財團法人長庚紀念醫院高雄分院（下稱高雄長
    庚醫院）急診，呂進財斯時生命跡象體溫36.9℃，脈搏93次
    / 分，呼吸19次/ 分，血壓170/80mmHg，昏迷指數15分（滿
    分），呂進財自訴左額頭撕裂傷，無嘔吐及噁心現象，經進
    行頭部X 光檢查顯示無明顯骨折，自當日下午4 時20分許至
    96年9 月28日下午4 時55分許進行傷口縫合手術後，於當日
    下午5 時24分許離院等情，此有高雄長庚醫院出具之診斷證
    明書（見本院卷第109 頁）、高雄長庚醫院（97）長庚院高
    字第753187號函附之呂進財96年9 月28日急診病歷附卷可參
    。又呂進財於同年10月26日再至高雄長庚醫院急診，當時體
    溫36.5℃，脈搏68次/ 分，呼吸22次/ 分，血壓79/60mmHg
    ，昏迷指數4 ～6 分（滿分），屬深度昏迷，頭部電腦斷層
    發現左後枕葉腦出血併血塊破裂至腦室及蛛網膜下腔，併引
    發腦水循環障礙，經診斷為腦室出血及阻塞性水腦症，當日
    接受緊急腦水分流手術。同年11月8 日施行第2 次腦水分流
    手術。同年月13日施行腦室腹腔引流管植入術及氣管造口術
    。於同年月19日轉至普通病房，於同年月28日出院，當時昏
    迷指數約8 ～10分。呂進財於96年11月29日至鳳山醫院治療
    ，於96年12月7 日因病情需要再至高雄長庚醫院急診，96年
    12月15日轉入病房續治療，因意識不清須由鼻胃管灌食。於
    97年1 月25日因病情穩定又轉至鳳山醫院續慢性照顧，於97
    年4 月2 日出院等情，此有高雄長庚醫院及鳳山醫院所出具
    之診斷證明書（見本院卷第17-20 頁）、高雄長庚醫院（97
    ）長庚院高字第771440號函附之病歷影本附卷可憑。且呂進
    財因長期臥病在床，對外界事物之判斷能力已達精神耗弱致
    無法處理自己事務之程度，經本院於97年1 月25日以96 年
    度禁字第356 號裁定宣告呂進財為禁治產人，已如前述。依
    上事證，呂進財於96年9 月28日因系爭交通事故而受有左額
    頭之開放性傷口，經送醫治療後當日即出院返家。嗣於96年
    10月26日再送醫就診，經診斷為腦室出血及阻塞性水腦症，
    並住院接受手術治療後即長期臥病在床，已無照顧自己之能
    力，經法院裁定宣告為禁治產人，足堪認定。
  (三)經查，本件經本院98年度交簡上字第95號刑事案件送請行政
    院衛生署醫事審議委員會（下稱衛生署醫審會）鑑定結果，
    鑑定意見為：「（依病人呂進財於96年9 月28日車禍頭部外
    傷位置，與其嗣後於96年10月26日腦出血位置判斷，是否為
    遭受撞擊因反作用力所造成之傷害？又其於96年10月26日接
    受開顱手術是否與96年9 月28日車禍之撞擊傷有關，抑或係
    因何種情形所導致？）(一)依病歷及所附影像資料研判，病人
    於96年9 月28日為輕度頭部外傷，從醫學專業判斷，應與96
    年10月26日相差28天後發生大量腦出血，無因果關係。（依
    檢附之病患呂進財長庚醫院之腦部影像資料，能否判斷其腦
    出血之原因為高血壓性腦出血或創傷性腦出血或其他原因？
    ）(二)依長庚紀念醫院之腦部影像資料顯示，影響出血部在枕
    葉部位之腦出血，合併腦室出血及蜘蛛網膜下腔出血。此情
    況大都是急性自發性腦出血，其中75％與腦血管病變如血管
    畸型（AVH ）等有關，其餘25％與高血壓有關。自發性之腦
    出血，一般常見原因包括高血壓、動脈瘤破裂、動靜脈畸形
    出血、腦瘤、凝血功能障礙及藥物等。而創傷後之延遲性腦
    出血，一般發生在較嚴重頭部外傷並有腦挫傷之病人，且腦
    出血大多在一週內發生，而不會與腦室內出血及蜘蛛膜下腔
    出血並存。（按一般車禍情形，傷者於車禍當時所受之傷害
    與本件被害人相同者，嗣後發生與本件被害人相同因腦出血
    而需接受開顱手術之情形多寡？有否可能因其他自身疾病或
    外力因素影響而導致上開腦出血結果，又其機率為何？）(三)
    本案病人因先前輕度頭部外傷，相隔28日再腦出血之情形極
    為少見，研判可能為本身既存疾病導致腦出血機率較高，其
    中高血壓性腦出血約佔自發性腦出血約八成，其餘原因包括
    動脈瘤破裂、動靜脈畸形出血、腦瘤、凝血功能障礙及藥物
    等所致。」等語，此有衛生署醫審會99年10月19日衛署醫字
    第0990213879號鑑定書在卷可憑（見本院卷第77-80 頁），
    且呂進財於96年10月26日經診斷為腦室出血及阻塞性水腦症
    之病況，與96年9 月28日之車禍無絕對關係，依其病史及腦
    部影像資料評估，該病況之診斷應為自發性腦內出血，亦經
    高雄長庚醫院（97）長庚院高字第771440號函覆明確。是呂
    進財於96年10月26日所受腦室出血、阻塞性水腦症之傷害，
    並非其於96年9 月28日因系爭交通事故所受左額頭之開放性
    傷口所致，兩者間並無相當因果關係存在，呂進財於96年10
    月26日經診斷為腦室出血、阻塞性水腦症之病症，係因其自
    身既存疾病致自發性腦出血所造成，堪以認定。從而，原告
    主張呂進財係因系爭意外交通事故致殘廢云云，洵無可採。
  (四)至原告所提出呂進財之死亡證明書（見本院卷第15頁）其中
    死亡原因欄內雖載有：「…先行原因（若有引起上述死因之
    疾病或傷害）丙. （乙之原因）：頭部外傷併顱內出血術後
    併長期臥床（以下空白）…」等語，然該死亡證明書所載「
    頭部外傷」，並未明確指出呂進財係於何時所受之頭部外傷
    。且呂進財於96年10月26日因意識喪失由椅子跌落而送醫急
    診，此為上開鑑定書案情概要欄所載，則呂進財亦有可能係
    因該日自椅子跌落而受有頭部外傷。況呂進財於96年9 月28
    日所受左額頭開放性傷口之頭部外傷，與其於96年10月26日
    所受之腦室出血、阻塞性水腦症之傷害，並無相當因果關係
    ，亦經本院認定如上，是上開死亡證明書所為先行原因「頭
    部外傷」之醫學上意見尚失諸嚴謹，自不足憑為有利於原告
    之認定。
  (五)原告又主張：上開醫審會鑑定書漏未就伊父頭部電腦斷層血
    管攝影部分為說明等語，然本院刑事庭業將呂進財於高雄長
    庚醫院就診全部病歷資料（含頭部電腦斷層血管攝影）一併
    送鑑定，此為原告所不爭執，故鑑定單位應已審閱包含該部
    分之全部病歷資料而為上開醫事專業之鑑定意見，縱該鑑定
    書未就頭部電腦斷層血管攝影部分表示意見，亦難認其鑑定
    意見有瑕疵而不可採。
  (六)依系爭保險契約第5 條約定：「被保險人於本契約有效期間
    內，因遭受意外傷害事故，致其身體蒙受傷害而致殘廢或死
    亡時，本公司依照本契約的約定，給付保險金。前項所稱意
    外傷害事故，指非由疾病引起之外來突發事故。」，故原告
    得向被告請求給付保險金，自以呂進財因遭受意外事故，導
    致殘廢結果之情形，始足當之。呂進財雖曾發生系爭交通意
    外事故，然該意外事故與其殘廢之結果，既不能認為有相當
    因果關係存在，業如前述，則原告自不得請求被告給付本件
    保險金。
五、綜上所述，呂進財係因其自身疾病而受有腦內出血、阻塞性
    水腦症之傷害，而非因系爭交通意外所致。從而，原告依系
    爭保險契約法律關係，請求被告給付保險金209 萬元及自起
    訴狀繕本送達翌日起至清償日止按年息10％計算之利息，為
    無理由，應予駁回。
六、結論：本件原告之訴，為無理由，依民事訴訟法第78條之規
    定，判決如主文。
中    華    民    國    99    年    12    月    31    日
                    民事鳳山分庭法  官  何悅芳
以上正本係照原本作成。
如對本判決上訴，須於判決送達後20日內向本院提出上訴狀。如
委任律師提起上訴者，應一併繳納上訴審裁判費。
中    華    民    國    99    年    12    月    31    日
                                書記官  陳俐嫺

司法院資訊處製作；財團法人民間司法改革基金會備份。
